【裁判字號】    98,消債抗,332
【裁判日期】    990107
【裁判案由】    聲請免責
【裁判全文】
臺灣板橋地方法院民事裁定           98年度消債抗字第332號
抗  告  人  甲○○
上列抗告人因免責事件，對於中華民國98年11月16日本院98年度
消債聲字第21號裁定提起抗告，本院裁定如下：
    主  文
抗告駁回。
抗告費用新臺幣壹仟元由抗告人負擔。
    理  由
一、本件抗告意旨略以：原裁定認債務人有消費過度、賭博、投
    機行為，裁定債務人不得免責，抗告人說明如後。關於百貨
    公司及其他高單價商品之分期消費，係因親戚或好友當時與
    抗告人私下商量借其使用之，於隔月再還之現金給抗告人，
    而抗告人收到款項並未即時繳清信用卡費，而挪至生活開銷
    ，以致日積月累才積欠更多卡債，而抗告人有3 個孩子，其
    中1 位是極重度多殘之孩子，抗告人要工作，又必須獨立照
    料癱瘓10多年之女兒，根本無暇去逛百貨公司購物，或去做
    過度享受花費，更遑論去做其他投機之行為。至於台新銀行
    提出92年間陸續提出幾筆款項使用，是在90年間抗告人與前
    夫因生活困頓，而發生多之爭吵，因前夫收入不固定，也常
    不在家，家庭開銷重擔都落在抗告人身上，抗告人別無他法
    只好提用信用卡或現金卡，才暫時渡過困境。在92年10月24
    日因前夫外遇，又履勸不聽，無奈協議離婚，條件是3 個孩
    子撫養權與監護權都要歸抗告人，為了孩子，抗告人沒有選
    擇只好答應。抗告人認知行為有屬不當，但目前收入有限，
    工作也不穩定，還須照顧家中的癱兒，實無多少還款之能力
    。爰聲明請求原裁定廢棄，另為免責之裁定等語。
二、按「債務人有下列各款情形之一者，法院應為不免責之裁定
    。但債務人證明經普通債權人全體同意者，不在此限：一、
    於七年內曾依破產法或本條例規定受免責。二、隱匿、毀損
    應屬清算財團之財產，或為其他不利於債權人之處分。三、
    捏造債務或承認不真實之債務。四、因浪費、賭博或其他投
    機行為，致財產顯然減少或負擔過重之債務，而生開始清算
    之原因。五、於清算聲請前一年內，已有清算之原因，而隱
    瞞其事實，使他人與之為交易致生損害。六、明知已有清算
    原因之事實，非基於本人之義務，而以特別利於債權人中之
    一人或數人為目的，提供擔保或消滅債務。七、隱匿、毀棄
    、偽造或變造帳簿或其他會計文件之全部或一部，致其財產
    之狀況不真確。八、故意於財產及收入狀況說明書為不實之
    記載，或有其他故意違反本條例所定義務之行為。」、「債
    務人有前條各款事由，情節輕微，法院審酌普通債權人全體
    受償情形及其他一切情狀，認為適當者，得為免責之裁定。
    」消費者債務清理條例第134、135條定有明文。
三、經查：
  (一)抗告人係經本院於98年12月5 日為開始清算並同為日為終止
    清算之裁定，有本院97年度消債清字第110 號裁定1 件在卷
    足憑，又上開終止清算之裁定因未據抗告人提起抗告而確定
    乙節，亦據原審調閱上開清算卷宗查證無訛，復為抗告人所
    不爭執，自堪信為真實。
  (二)抗告人雖陳稱：其積欠台新銀行卡債之原因，係於90年間抗
    告人與前夫生活困頓，發生多次爭吵，前夫收入不固定，也
    常不在家，家庭開銷重擔都落在抗告人身上，及於92年10月
    24日前夫外遇，又履勸不聽，無奈協議離婚，並承擔3 個孩
    子之撫養權與監護權，抗告人別無他法只好提用信用卡或現
    金卡，才暫時渡過困境；再者，抗告人為照顧極重度多殘之
    孩子，根本無暇逛百貨公司，係私下借予親朋好友使用，隔
    月再還現金給抗告人云云。惟查抗告人自台新銀行提領現金
    之期日與金額如附表所示，其中僅92年9 月26日、同年10月
    24日提領9 萬元、5 萬5000元之行為，係發生於其與前夫婚
    姻關係存續期間內，至於93年5 月、8 月、9 月，及94年1
    、2 、3 月各該月份提領之4 萬元、4 萬5000元、3 萬元、
    3 萬元、5 萬元、7 萬0297元，均係發在抗告人之前婚姻關
    消滅後，與抗告人之前婚姻關係無涉。又依各債權人所檢送
    之聲請人消費明細資料顯示，聲請人之消費內容除電信公司
    、量販店、加油站、超市等刷卡費用可認為係日常生活開銷
    外，尚有多達數十筆之百貨公司（新光三越百貨、遠東百貨
    、太平洋崇光百貨）消費支出，及數筆高額消費支出（海格
    創意造型店），並有其他高單價商品之分期消費（全國電子
    、東森購物），均非屬日常生活必要之開銷。縱令抗告人所
    陳稱上開百貨公司等非日常生活所需之開銷係抗告人私下借
    予親朋好友使用，而於隔日再還現金予抗告人等情，係屬真
    實，然抗告人既未將親朋好友所還之現金用以清償卡債，而
    轉作他用，則上開百貨公司等非日常生活所需之開銷即與抗
    告人自行消費無異。核抗告人此部分之抗辯，顯無可採。
  (三)參酌抗告人之勞工保險投保資料明細表，顯示聲請人於92年
    9 月1 日至93年1 月5 日之每月投保薪資為2 萬2800元，扣
    除自己及依法應受其扶養者共3 人每月所必要生活費（即以
    內政部公布之92年度每人每月最低生活費8426元計算）2 萬
    1065元後，尚有餘額乙節，有該投保資料明細表1 份附於本
    院97年度消債清字第110 號清算案卷內可證，則聲請人若能
    撙節開銷，據實控制支出，並避免不必要之花費，即足維持
    日常生活之支出，理應無須如此頻繁且大量預借現金；遑論
    上揭所提領之金額，亦明顯逾越一般人日常生活必要之支出
    金額。本院經審酌上開抗告人之收入、支出情形，並佐以其
    信用卡、現金卡消費明細資料，認抗告人應有「因浪費、賭
    博或其他投機行為，致財產顯然減少或負擔過重之債務，而
    生開始清算之原因」情事存在，且抗告人每月收入均為2 萬
    28 00 元，然單月份自台新銀行提領之現金介於3 萬元起7
    萬0297元之間，高於其收入所應享有之生活開銷甚多，情節
    顯非屬輕微。又抗告人係經裁定開始並同時終止清算，債權
    人完全未依清算程序而有受償任何金額，且原審依職權通知
    各債權人表示意見之結果，除萬泰商業銀行股份有限公司因
    對於聲請人已無債權，故無意見表示外，其餘債權人均具狀
    表明不同意抗告人免責等情，亦有陳報狀12紙附卷可佐，則
    抗告人自不符合消費者債務清理條例第134 、135 所定之免
    責條件，而不得免責。
四、從而，原審裁定抗告人不免責，並無違誤。抗告意旨指摘原
    裁定不當，求予廢棄另為裁定，為無理由，應予駁回。
五、據上論結，本件抗告為無理由，依消費者債務清理條例第15
    條，民事訴訟法第495 條之1 第1 項、第449 條第1 項、第
    95條、第78條，裁定如主文。
中    華    民    國    99    年    1    月    7     日
                  民事第三庭    審判長法 官  朱耀平
                                      法 官  徐玉玲
                                      法 官  何君豪
以上正本證明與原本無異。
不得再抗告。
中    華    民    國    99    年    1    月    7     日
                                     書記官  黃琴茜

司法院資訊處製作；財團法人民間司法改革基金會備份。
